【裁判字號】    99,台上,857
【裁判日期】    990513
【裁判案由】    請求確認離婚無效
【裁判全文】
最高法院民事判決              九十九年度台上字第八五七號
上  訴  人  甲○○
訴訟代理人  魏錦芳律師
被 上訴 人  乙○○
訴訟代理人  楊金順律師
上列當事人間請求確認離婚無效事件，上訴人對於中華民國九十
八年十二月二十二日台灣高等法院第二審判決（九十八年度家上
字第二○九號），提起上訴，本院判決如下：
    主  文
上訴駁回。
第三審訴訟費用由上訴人負擔。
    理  由
本件原審以：兩造曾於民國七十六年七月二十一日結婚，八十二
年四月十三日離婚；復於八十三年二月二十二日在台北市○○街
二○五號三樓之住家兼公司（下稱兩造住家）宴客，當日並辦理
結婚登記（下稱第二次結婚），嗣於九十四年十二月十二日簽立
離婚協議書，於九十五年一月六日至戶政事務所辦理離婚登記等
情，為兩造不爭之事實。惟按修正前民法第九百八十二條規定：
「結婚，應有公開儀式及二人以上之證人。經依戶籍法為結婚之
登記者，推定其已結婚。」。其所謂公開儀式，係指結婚當事人
行定式之禮儀，使不特定人得以共見共聞，認識其為結婚者而言
。如當事人結婚並未具備此項法定要件，即自始不發生結婚之效
力。已經依戶籍法為結婚之登記者，當事人仍得提出相反之證據
推翻之。上訴人主張兩造於前開時地結婚宴客，係在公司之營業
時間內，任何人皆可進入上址，符合公開儀式之要件云云，為被
上訴人所否認，並抗辯稱兩造間第二次結婚不符公開儀式要件，
不生結婚之效力，自無所謂離婚可言等語。經查：上訴人於第一
審言詞辯論時已自承兩造住家在三樓，有兩道門阻（木門及鐵門
各一），鐵門係關閉狀態；外人不可以隨便進出等情，參以證人
即上訴人胞弟王世釧所結證其應上訴人電邀至兩造住家吃飯，當
時兩造表示復合；及兩造住家在三樓，一樓鐵門係關閉，如廠商
來訪，須先在一樓按門鈴，三樓再開門等語；再觀諸兩造住家現
場照片所示兩造住家房屋屬一般公寓，一樓有鐵製大門供整棟樓
住戶出入，三樓亦有鐵門裝置且均有上鎖，足見住戶以外之人非
可恣意出入，兩造於其等住家結婚宴客，尚無從使不特定人得以
共見共聞兩造第二次結婚之事實，自與公開儀式有間。被上訴人
抗辯兩造第二次結婚欠缺法定公開儀式，堪信屬實。兩造間第二
次結婚因未具公開儀式而無效，兩造間即無婚姻關係存在，自無
嗣後兩造協議離婚及辦理離婚登記問題可言。是上訴人訴請確認
兩造之第二次結婚之離婚無效，不應准許。因而維持第一審所為
上訴人敗訴之判決，駁回其上訴，經核於法尚無違誤。查兩造間
第二次結婚無效，無該婚姻關係存在，為原判決確認之事實，則
兩造嗣後所為之離婚協議或離婚登記已失所依附，上訴人請求確
認其效力，自欠缺保護之必要。原審為上訴人敗訴之判決，並無
不合。上訴論旨，猶就原審取捨證據、認定事實之職權行使，指
摘原判決不當，求予廢棄，非有理由。
據上論結，本件上訴為無理由。依民事訴訟法第四百八十一條、
第四百四十九條第一項、第七十八條，判決如主文。
中    華    民    國  九十九  年    五    月   十三   日
                      最高法院民事第七庭
                          審判長法官  劉  福  聲
                                法官  鄭  玉  山
                                法官  黃  義  豐
                                法官  劉  靜  嫻
                                法官  袁  靜  文
本件正本證明與原本無異
                                      書  記  官
中    華    民    國  九十九  年    五    月  二十六  日
                                                      Ｑ

司法院資訊處製作；財團法人民間司法改革基金會備份。
